【裁判字號】    97,訴,325
【裁判日期】    970827
【裁判案由】    確認抵押權不存在
【裁判全文】
臺灣高雄地方法院民事判決               97年度訴字第325號
原      告  力興資產管理股份有限公司
法定代理人  甲○○
訴訟代理人  廖建台律師
複代理人    戊○○
被      告  丙○○
            乙○○
            丁○○○
上三人共同
訴訟代理人  吳春生律師
當事人間確認抵押權不存在事件，本院於民國97年7 月20日言詞
辯論終結，判決如下：
    主    文
確認被告乙○○於民國八十五年九月十九日就被告丙○○所有坐
落高雄市苓雅區○○○段第一五八四號土地所有權權利範圍一萬
分之三三九及同段第八九七八號建物所有權權利範圍全部，於高
雄市新興地政事務所民國八十五年苓專字第○八五六八○號所設
定之新台幣壹佰伍拾萬元抵押權所擔保之債權不存在。
被告丁○○○於民國九十四年三月二十三日受讓自被告乙○○以
高雄市新興地政事務所民國九十四年苓專字第○○七二六○號所
設定之抵押權讓與登記應予塗銷。
被告乙○○於民國八十五年九月十九日以高雄市新興地政事務所
民國八十五年苓專字第○八五六八○號所設定如第一項之抵押權
登記應予塗銷。
訴訟費用由被告負擔。
    事實及理由
一、原告主張：被告丙○○於民國84年11月2 日向訴外人保證責
    任台中市第四信用合作社（下稱台中四信），借款新台幣（
    下同）455 萬元，均未清償。經台中四信於85年9 月間向台
    灣台中地方法院聲請裁定准予拍賣抵押物，經拍賣台中縣大
    雅鄉抵押物後（下稱大雅鄉房地），尚有新台幣 (下同)3,3
    45, 009 元之債權未獲清償。被告丙○○明知尚有上開債務
    未清償完畢，竟仍於85年9 月19日將其所有坐落高雄市苓雅
    區○○○段1584地號，權利範圍萬分之339 之土地及其上同
    段8978建號，門牌號碼為高雄市○○區○○路151 巷15之4
    號建物（下稱系爭房地），設定第二順位債權額150 萬元之
    普通抵押權（下稱系爭抵押權）予被告乙○○，其等並故意
    將抵押權之存續期間始日回溯登記為83年1 月1 日，意圖製
    造被告乙○○之抵押債權先於台中四信之債權存在之假象，
    嗣被告丙○○與被告乙○○於85年10月10日結婚。而系爭抵
    押權於93年1 月1 日屆期後，被告乙○○既未行使抵押權亦
    未塗銷登記，竟於94年3 月26日將系爭抵押權讓與被告丁○○○即被告丙○○之姊，其等間所為系爭抵押權之設定及讓
    與行為，顯與一般債權債務關係之常態不符，應係通謀虛偽
    ，均應為無效。而中興商業銀行股份有限公司（下稱中興銀
    行）於88年4 月9 日概括承受台中四信之全部權利義務關係
    ，而中興銀行業於93年4 月16日將其對被告丙○○之全部債
    權讓與原告，業已合法取得台中四信對於被告丙○○之前揭
    債權。又系爭抵押權存否影響原告債權受償之權益，自有提
    起確認訴訟之法律上利益。並聲明：如主文所示。
二、被告丙○○則以：原告主張之借款債權實際上係由訴外人陳
    清源借用其名義向原台中四信借貸，應由陳清源、蔡清榮或
    余麗妹出面處理，伊與乙○○間自80年間起即有借貸，因借
    貸金額無法清償，為供乙○○之擔保，而於85年9 月間設定
    抵押權，又兩人嗣後結婚，因家庭因素及子女車禍須賠償而
    向被告丁○○○借貸，故再將系爭抵押權再轉讓予丁○○○
    ，並非通謀等語，資為抗辯，並聲明駁回原告之訴。
三、被告乙○○則以：系爭抵押權係被告丙○○與伊交往時，陸
    續向伊借錢，因而提供擔保設定。嗣後伊於91年底因娶媳向
    被告丁○○○借款50萬元，92、93年間又因兒子車禍再向其
    借款50萬元，其後陸續又有小額借款，總計已超過150 萬元
    ，因此將系爭抵押權讓與被告丁○○○，並非通謀虛偽設定
    系爭抵押權等語，資為抗辯，並聲明駁回原告之訴。
四、被告丁○○○則以：伊借款予乙○○之金額，超過150 萬元
    以上，系爭抵押權並非通謀虛偽而設定轉讓，原告請求並無
    理由等語，資為抗辯，並聲明駁回原告之訴。
五、兩造爭執及不爭執事項：
  (一)不爭執事項：
  1.被告丙○○於84年11月2 日向台中四信借款455 萬元，全未
    清償，台中四信因而於85年9 月間向台灣台中地方法院聲請
    裁定准予拍賣抵押物後，仍有3,345,009 元之債權未獲清償
    ，上開借款債權經中興銀行合併台中四信後，於93年4 月16
    日讓與原告，此有台灣台中地方法院86年度執字第12041 號
    執行事件分配表、90年度重訴字第1111號民事判決及確定證
    明書、中興銀行之債權讓與聲明書及民眾日報公告影本在卷
    可稽。
  2.被告丙○○於78年間提供系爭房地供訴外人台灣銀行設定第
    一順位本金最高限額96萬元抵押權，嗣於85年9 月19日提供
    系爭房地，供乙○○設定第二順位債權額150 萬元之抵押權
    登記。存續期間自83年1 月1 日起93年1 月1 日止。
  3.被告乙○○於94年3 月26日將系爭抵押權設定登記讓與被告
    丁○○○。
  4.被告丙○○與乙○○於85年10月10日結婚，被告丁○○○為
    丙○○之姐，有戶籍謄本在卷可稽。
  5.被告丙○○名下除系爭房地外，別無其他資產。
  6.原告聲請拍賣系爭房地，經第一順位最高限額抵押權人台灣
    銀行陳報實際債權額為134,155 元，系爭房地尚設有第二順
    位抵押權150 萬元，故本院民事執行處以拍賣無實益為由，
    裁定駁回其聲請，並塗銷查封登記。有96年度執字第81334
    號函在卷可稽。
  (二)爭執事項：
  1.原告對於被告丙○○是否確有債權？其本票債權是否因時效
    而消滅？原告有無提起之確認利益？
  2.被告丙○○與乙○○設定系爭抵押權所擔保150 萬元之債權
    是否存在？
  3.其等所設定之系爭抵押權登記是否為通謀虛偽而無效，應予塗
    銷？
  4.被告乙○○與丁○○○間是否有債權存在？乙○○將系爭抵
    押權讓與設定予丁○○○是否為通謀虛偽讓與登記，應予塗
    銷？
六、本院分述判斷意見如下：
（一）原告對於被告丙○○是否確有債權？其本票債權是否因時
      效而消滅？原告有無提起之確認利益？
    1.按確認法律關係之訴，非原告有即受確認判決之法律上利
      益者，不得提起之，民事訴訟法第247 條第1 項前段，定
      有明文；所謂確認判決之法律上利益，係指因法律關係之
      存否不明確，致原告在私法上之地位有受侵害之危險，而
      此項危險得以對於被告之確認判決除去之者而言，苟具備
      前開要件，即得謂有確認判決之法律上利益，縱其所求確
      認者為他人間之法律關係，亦得提起，最高法院40年台上
      第1827號、42年台上第1031號判例足供參照。本件被告丙○○與乙○○間是否存在150 萬元債權債務關係，攸關原
      告就系爭不動產拍賣是否得受償及其額度，原告自有即受
      確認判決之法律上利益，其提起確認之訴，應屬合法，合
      先敘明。
    2.原告丙○○對於台中四信對其債權並不爭執，然否認有簽
      發票據（下稱系爭本票），而本票上之筆跡亦非其所為等
      語為辯，惟查，被告丙○○於本院審理中自承確係為訴外
      人陳清源借貸之人頭，有找過陳清源，他表示無力清償等
      語（見本院卷第90頁），則足見被告丙○○確實知悉借貸
      之情，另原告亦提出以被告丙○○為債務人之抵押權設定
      契約書為證（見本院卷第154 頁），足見被告丙○○確有
      提供大雅鄉房地向台中四信借貸之事實，而系爭本票雖被
      告丙○○否認為其所簽發，然被告丙○○既未提起本票債
      權不存在之訴，自不能逕以否認為其所簽發，而認已確定
      之本票債權不存在，並進而主張時效消滅，是其所辯自無
      所據。
（二）被告丙○○與乙○○設定系爭抵押權所擔保150 萬元之債
      權是否存在？
    1.按表意人與相對人通謀而為虛偽意思表示者，其意思表示
      無效。民法第87條第1 項前段定有明文。又確認法律關係
      不成立之訴，原告如僅否認被告於訴訟前所主張法律關係
      成立原因之事實，以求法律關係不成立之確認，應由被告
      就法律關係成立原因之事實，負舉證之責。最高法院20年
      上字第709 號判例意旨可資參照。
    2.本件被告丙○○係於84年11月2 日向台中四信借款，且原
      所提供之大雅鄉房地則於85年9 月10日經台中地方法院以
      85 年 拍字第3188號准予裁定拍賣，被告自承有找訴外人
      陳清源，陳清源稱不用理會，他會處理，足見被告丙○○
      已知悉台中四信追償之事，惟系爭房地則係被告丙○○於
      85 年9月18日設定普通抵押權予被告乙○○，有高雄市政
      府地政處新興地政事務所函及所附土地登記資料附卷可憑
      （見本院卷第37頁至42頁），被告2 人間之擔保債權為
      150 萬元，然清償日期為90年1 月1 日，權利存續期間則
      反回溯自83年1 月1 日至93年1 月1 日，乃與一般抵押權
      設定時之權利存續期間之起日與設定日期相同之情形有別
      ，已有可疑之處，足見被告丙○○應係規避債權人追償而
      有此設定抵押權之行為。
    3.另被告乙○○、丙○○雖稱2 人間乃自80年間起即有陸續
      之借款，未記錄金額但已超逾150 萬元，85年結婚後自不
      再提借貸事宜云云，惟上開被告2 人既早於85年10月10
      日結婚前即有借貸，則於初借貸之時應有約定清償期或利
      息，然2 人間並無任何借款往來紀錄，則何能於數年後確
      定債權金額而設定抵押權，況如被告2 人所言已結為夫妻
      ，且無共同之子女，互相扶持下則何有再設定抵押權以供
      擔保之必要。
    4.綜上，被告2 人無法提出借款證明文件，尚不能證明已交
      付任何借款，則債權並未存在，應可認定。原告請求確認
      兩造150 萬元之債權不存在，為有理由。
（三）其等所設定之系爭抵押權登記是否為通謀虛偽而無效，應
      予塗銷？
   1. 按抵押權為從屬於主債權之存在而存在，以所擔保之原債
      權存在為前提要件，被告丙○○與乙○○就系爭房地固有
      一般抵押權之設定登記，然因抵押權係從屬於債權，而被
      告2 人又無法提出借款證明文件，尚不能證明已交付任何
      借款，則債權並未存在，即無抵押權成立之可言，亦不能
      因有系爭抵押權設定登記之事實，而推定系爭債權存在，
      自堪信被告丙○○、乙○○2 人就系爭房地所為之抵押權
      設定係出於通謀之虛偽意思表示，依法無效
    2.按債務人怠於行使其權利時，債權人因保全債權，得以自
      己名義，行使其權利，民法第242條前段定有明文。本件
      被告丙○○與乙○○2 人間既無150 萬元債權債務關係，
      則其等設定抵押權行為因通謀虛偽意思表示而自始當然無
      效，被告丙○○本得訴請被告乙○○塗銷系爭土地之抵押
      權設定登記，惟被告丙○○並未行使，顯有怠於行使權利
      之情事，則原告為保全債權，主張代位被告丙○○訴請被
      告乙○○塗銷系爭房地之抵押權登記，即屬有據。
（四）被告乙○○與丁○○○間是否有債權存在？乙○○將系爭
      抵押權讓與設定予丁○○○是否為通謀虛偽讓與登記，應
      予塗銷？
    1.被告乙○○、丁○○○辯稱兩造間乃自91年間陸續有借貸
      而於94年3 月間轉讓系爭抵押權云云，惟2 人均未提出任
      何借款往來證明，況被告丁○○○與被告丙○○雖為姐妹
      ，然與被告乙○○則無血緣關係，且均各自有家庭，百餘
      萬元之數額非少，焉有未紀錄借貸金額及約定償還期限之
      理；另查被告丙○○陳稱，其78年間買受系爭房地時即有
      向其姐姐丁○○○借貸，嗣後與乙○○結婚後又陸續借貸
      ，而乙○○亦稱因娶媳婦、兒子車禍而向丁○○○借貸，
      然既係被告丙○○先向被告乙○○及丁○○○借貸，被告
      乙○○後又向丁○○○借貸，則應係起源於被告丙○○財
      務狀況不佳，惟何以被告丙○○於78年間購屋時向丁○○○借貸後不先設定抵押權予被告丁○○○，反而於與被告
      乙○○結婚前1 個月先設定抵押權予被告乙○○，而後再
      於93年3 月間蹍轉轉讓抵押權予被告丁○○○，實與常情
      不符。況被告金城與丙○○並無共同子女，被告乙○○為
      子娶媳及子之車禍賠償事宜，當係指被告丙○○之子女，
      則被告3 人間借貸金額實不明，又被告間亦無法提出借款
      證明文件，自不能證明有交付任何借款之事實，則債權並
      未存在，即無抵押權成立之可言，亦不能因有轉讓系爭抵
      押權設定登記之事實，而推定被告乙○○與丁○○○間之
      債權存在，被告丁○○○、乙○○2 人就系爭房地所為之
      抵押權設定亦係出於通謀之虛偽意思表示，依法無效。
    2.本件被告丙○○與乙○○2 人間既無150 萬元債權債務關
      係存在，被告乙○○與被告丁○○○間亦無何債權債務關
      係，則被告乙○○、丁○○○等設定抵押權行為因通謀虛
      偽意思表示而自始當然無效，被告丙○○與被告乙○○無
      債權債務關係，抵押權應予塗銷已如前述，而被告乙○○
      之抵押權既為無效，自不能轉讓與被告丁○○○，則抵押
      人被告丙○○本得訴請被告乙○○、丁○○○塗銷系爭房
      地之抵押權設定及轉讓登記，惟被告丙○○並未行使，顯
      有怠於行使權利之情事，則原告為保全債權，主張代位被
      告丙○○訴請被告乙○○、丁○○○塗銷系爭房地之抵押
      權設定及轉讓登記，自屬有據。
七、從而，被告丙○○與被告乙○○、丁○○○間並無債權債務
    關係存在，則原告依據民法87條通謀虛偽意思表示及民法第
    242 條之代位權之規定，請求確認被告乙○○與被告丙○○
    之債權不存在，並進而請求塗銷系爭房地上之抵押權設定及
    轉讓登記，為有理由，應予准許。
八、結論：本件原告之訴為有理由，爰依民事訴訟法第78條、第
    85 條 第1 項，判決如主文。
中    華    民    國    97    年    8     月    27    日
                      民事第三庭法  官  陳嘉惠
正本係照原本作成。
如不服本判決，應於送達後20日內，向本院提出上訴狀並表明上
訴理由，如於本判決宣示後送達前提起上訴者，應於判決送達後
10日內補提上訴理由書（須附繕本）。
中    華    民    國    97    年    8     月    27    日
                                書記官  余幼芳


司法院資訊處製作；財團法人民間司法改革基金會備份。
